臺灣士林地方法院民事判決　九十年保險字第一一號
　　原　　　告　　富邦產物保險股份有限公司
　　法定代理人　　甲○○
　　複　代理人　　丁○○
　　　　　　　　　乙○○
　　法定代理人　　丙○○
右當事人間請求損害賠償事件，本院判決如左：
    主    文
原告之訴及其假執行之聲請均駁回。
訴訟費用由原告負擔。
    事    實
甲、原告方面：
  壹、聲明：
      被告應給付原告新台幣（以下未標明美金者均同）二百八十六萬一千一百元，
      及自起訴狀繕本送達之翌日起迄清償日止，按週年率百分之五計算之利息。並
      願供擔保，請准為假執行之宣告。
  貳、陳述：
    一、訴外人勁永國際股份有限公司（下稱勁永公司）於民國（下同）八十九年五
        月間自台灣出口貨物（ＣＯＭＰＵＴＥＲ　ＰＡＲＴＳ）乙批至荷蘭，由被
        告負責運送該批貨物（ＵＰＳ　Ｗａｙｂｉｌｌ／Ｔｒａｃｋｉｎｇ　Ｎｏ
        ‧Ｚ000　0000　000），詎嗣後被告通知稱該批貨物已遺失無法
        交付，有被告所出具之託運單、二０００年八月十五日函可稽，致勁永公司
        受有二百八十六萬一千一百元之損失，有商業發票可證。
    二、被告應負債務不履行及侵權行為之損害賠償責任：查被告受託運送系爭遺失
        貨物，對該貨物本應盡運送人保管之責，茲貨物遺失係發生在彼公司占有、
        保管階段，為其所自承，彼未善盡前開保管注意義務，實屬明顯，依法被告
        自應負運送契約債務不履行及侵權行為之損害賠償責任（民法第六百三十四
        條及第一百八十八條參照）。
    三、原告乃依保險代位及民法債權讓與規定向被告請求損害賠償：查原告為系爭
        受損貨物之保險人，業依保險契約給付勁永公司前開數額之保險金，並已受
        讓該公司對系爭遺失貨物之一切損害賠償請求權，此有代位求償收據可稽。
        原告自得依保險法第五十三條及民法債權讓之規定，向被告為本件請求，並
        以起訴狀繕本之送達為債權讓與之通知。
    四、被告主張：「本件貨物運送係屬貴重物品運送，茲因勁永公司並未報明貨物
        價值及性質，被告依民法第六百三十九條規定不負損害賠償責任」云云，惟
        查：
      （一）、本件遺失貨物並非民法第六百三十九條所稱之貴重物品：
            １、縱使認為貴重物品應是體積小、價值高，依民法第六百三十九條之
                規定及其立法精神觀之，貴重物品仍應具備金錢、有價證券及珠寶
                的其它共通性質。被告所引鄭玉波著作雖謂：「所謂貴重物品，法
                律並未設有定義，但由其以金錢、有價證券、珠寶等為例示觀之，
                可知貴重物品乃指體積小，價值高之物品而言。蓋體積小則喪失易
                ，而證明難；價值高則損失重，而賠償難。其情形特殊，法律乃特
                設規定。」惟：
              （１）、體積小及價值高應只是貴重物品的部份要件」並不是「充分
                      要件」。民法第六百三十九條例示的金錢、有價證券及珠寶
                      ，除了體積一般較小及價值較高外，它們也同時具備最高度
                      的「市場流通性」。一般人不須要任何專門的知識就知道如
                      何使用它們，或者將它們變價圖利。此高度的「市場流通性
                      」或自行使用圖利的可能性，使運送增加失竊的風險。故此
                      等特性也應該列為「貴重物品」的必要條件之一。民法第六
                      百三十九條既然同時將三者作為例示的對象，於法律解釋適
                      用上自然應該同時注意體積小、價值高以外的其它共通特性
                      。
              （２）、體積小的貨物固然相對容易喪失。但是，為什麼證明困難？
                      現今不論海運、空運或是陸運都有運輸單據的簽發。貨物究
                      竟有無送抵目的地，藉由相關單據的查驗清楚可知。體積小
                      則毀損滅失將證明困難之見解並不可採。再者，體積的大小
                      是單憑外觀就能容易注意的貨物性質。以運送為業者，對此
                      等體積大小不同的貨物本就應該有一套相應的處置。將此等
                      外觀明顯可見的體積大小列為貴重物品的要件，使運送人不
                      須負任何損害賠償的責任，並不適當。
              （３）、另外，現今幾乎所有運送業者都會就其運送責任投保責任險
                      或者加入特定運送聯盟分攤風險，僅以運送貨物價值高昂就
                      完全剝奪託運人的損害賠償權利是否適當，是否符合公平正
                      義以及現今社會大眾的期待，亦屬可議。
                綜合上述，對於民法第六百三十九條「貴重物品」的解釋除應嚴格
                的列出金錢、有價證券及珠寶的所有共通特性作為解釋依據外，誠
                更應注意到在二十一世紀的今天透過保險制度運送人已經非常容易
                分攤運送責任的事實。在民法第六百三十九條完全剝奪託運人損害
                賠償請求權的嚴苛規定下，對「貴重物品」自應嚴格限制其含括的
                範圍。除體積小及價值高外，也應再加上「高市場流通性」等要件
                。
            ２、系爭遺失的貨物除不具高「市場流通性」外，也不是如金錢、有價
                證、珠寶般體積小而喪失易。
              （１）、系爭遺失的貨物是一千件電腦零件的組合。該等零件只是電
                      腦的一部份，一般人不具備專業知識是無法自行使用。另外
                      ，除非對該等零件的使用目的具有充份的認識且對市場有相
                      當了解，一般人也不容易將其變價謀利。由一般人不可能拿
                      一大箱電腦零件質押典當卻常拿珠寶、有價證券換取金錢花
                      用，即可清楚看出它們的不同。系爭遺失的貨物清楚不具備
                      金錢、有價證券及珠寶共同的特性。該等零件應非民法第六
                      百三十九條所稱之貴重物品。
              （２）、系爭遺失的貨物是一千件被告所出示的電腦零件裝在一個大
                      箱子中，而且是以該重達十公斤的大箱子作為一個運送的課
                      體。被告強將一件運送貨物硬是拆為一千件。　鈞院勿為被
                      告誤導而以單一的零件作為判斷運送貨物體積大小的標的。
              （３）、被告主張：「本件貨物運送，確屬貴重物品運送」云云，惟
                      查：本件貨物係屬「包裹運送」，而非「單獨零件運送」，
                      此亦經被告所自承，則系爭貨物運送即非屬「體積小」及「
                      單價高」之運送，此亦有台北地方法院八十四年度訴字第二
                      二八二號之民事判決可資參考，故被告自不得依此免責。
  　　（二）、退步言，縱　鈞院認為本件係屬「貴重物品」之運送，然勁永公司於
              交運系爭貨物時，實已報明系爭貨物為電腦零件，亦已同時將商業發
              票交付被告，實已向被告報明貨物之性質及價值。故被告仍應對系爭
              貨物遺失負責：
            １、查「快遞貨物進出口通關辦法」規定，不論進出口之快遞貨物，仍
                應向財政部所屬單位進行報關，報關時均應檢附商業發票，並粘貼
                於貨物之上，供海關查核。
            ２、今勁永公司依前述規定交付發票予被告使其得以報關，故被告已依
                該發票上詳細之記載可得知貨物之價格，否則其如何透過通關網路
                輸入貨物價格等必要之報關資料？
            ３、按報明貨物之性質及價值，非謂兩者均須報明，如因種類之報明，
                而可知其價值時，不必報明其價值（見學者史尚寬所著之「債法各
                論」）。今系爭貨物勁永公司已向運送人報明系爭貨物之種類（電
                腦零件），運送人已可依此推知其價值而仍收受貨物，則自應就此
                遺失情事負損害賠償之責。
            ４、按所謂之「報明」係指非對話之意思表示，其意思表示以通知達到
                相對人時，發生效力，民法第九十五條第一項定有明文。所謂「達
                到」係指意思表示達到相對人之支配範圍，置於相對人隨時可了解
                其內容之客觀狀態而言（參見最高法院五十八年台上字第七一五號
                及八十六台抗字第六二八號判例）。故今勁永公司於交運系爭貨物
                時，實已報明系爭貨物為電腦零件，亦已同時將商業發票交付被告
                ，故其「報明」之意思表示已達到相對人之支配範圍，置於相對人
                隨時可了解其內容之客觀狀態，被告實不可諉稱勁永公司未報明貨
                物之性質及價值而主張免責。
            ５、按系爭託運單上已註明系爭貨物係為電腦零件（物品之性質），依
                一般人之智識已可推知其貨物之價值，況且被告為一專業運送人，
                怎可能不注意商業發票之記載而得知其貨物之價值，故依此，勁永
                公司實已向被告報明貨物之性質及價值，被告仍應對系爭貨物遺失
                負責。
            ６．況依修正前海商法第一一四條第二項規定之立法意旨，亦可推論勁
                永公司實已向被告報明貨物之性質及價值：按單位責任限制規定之
                立法意旨，乃在保障運送人於遇有非可歸責於運送人之意外事故致
                貨物滅失，而無法查證其價值時，得藉以杜絕雙方之紛爭，並減輕
                運送所承受海上變故之風險，故系爭載貨證券上如已記載系爭貨物
                之品名、性質、種類、重量、數量、產地等，而依該等記載之內容
                已得據以計算出其於到貨港當地完好之市場價值時，應該無限制責
                任規定適用之餘地。況海運實務，亦僅於載貨證券上載明貨物種類
                、品名、數量，運送人即應可初估其價值，以盡運送注意義務，並
                加買保險轉嫁於運費，苟率謂貨物之性質及價值均須記載，方無單
                位責任限制之適用，此已於實際操作之情形嚴重背離，且一般載貨
                證券多為定型化格式，而其上均無「貨物價值」一欄，如運送人得
                執託運人未就貨物價值併為記載而主張單位責任限制，亦有違誠信
                原則。故本件託運單既已載明貨物品名、重量、數量，且亦檢附商
                業發票，並粘貼於貨物之上，供海關查核，則其客觀價值已可確定
                ，則勁永公司實已向被告報明貨物之性質及價值，被告即不得依此
                任意卸責。
            ７、民法第六百三十九條所稱「報明」者，使運送人知悉貨物的價值或
                性質即足。民法第六百三十九條第一項規定：「金錢、有價證券、
                珠寶或其他貴重物品，除託運人於托運時報明其性質及價值者外，
                運送人對於其喪失或毀損，不負責任。」對於託運人應該如何報明
                貨物之性質及價質，上開條文並無任何限制之規定。且就此「觀念
                通知」（見施啟陽著民法總則第一百九十四至一百九十五頁）本以
                待通知的觀念或對一定事實的認識，如本案貨物的性質及價質，確
                實抵達運送人即足。與託運人當時的內心意思無涉。託運人既然已
                經將託運貨物的商業發票隨貨交與運送人收執。即使該發票同時是
                為通關之用，也不會影響託運人已依民法第六百三十九條報明貨物
                性質及價值。
   　　　　 ８、再者，民法第六百三十九條規定一旦託運人未報明貨物的性質及價
                值完全剝奪託運人損害賠償的權利。比較海商法第七十條第一項僅
                於託運人於託運時故意虛報貨物之性質及價值時才剝奪其全部損害
                賠償的請求權。民法第六百三十九條之規定明顯過於苛刻，而且為
                先進國家未見的立法例。更何況，民法第六百三十九條不像海商法
                第七十條第二項及公路法第六十四條第二項規定貨物性質及價值於
                裝載前聲明並註明於載貨證券或運送契約，託運人可以突破相關單
                位責任限制的不利益。民法第六百三十九條規定是託運人能否保有
                損害賠償的權利與單位責任的規定無涉。對於「報明」的解釋誠不
                宜採過份狹隘嚴苛的解釋。民法第六百三十九條使用「報明」而非
                前指海商法第七十條第二項或公路法第六十四條第二項的「聲明」
                。兩者的解釋應該不同。
    五、本件遺失物貨物是由被告承運，由台灣飛往德國“ＣＯＬＯＧＮＥ”，再由
        該地以貨車（Ｖａｎ）運往荷蘭“ＥＩＮＤＨＯＶＥＮ”，並於抵達該地後
        才遺失。故本件貨損應是發生在陸運階段，系爭貨損應適用中華民國法律，
        被告主張應適用華沙公約或“ＣＭＲ”，並不可採。
  　六、被告所呈「全球快遞服務貨物價質放棄同意計劃」模糊難辨，而且沒有簽定
        日期的記載以及貨載之特定，無法證明是適用於本件貨損。
    七、本件被告不得依託運單背面條款而主張賠償之責任限制約款：
　　　（一）、該紙託運單係本案託運人勁永公司於託運系爭貨物後，始自被告公司
            　人員轉交取得，其不過係被告用以證明收受承運貨物之文件，並非簽
            　立所謂「書面運送契約」，則被告主張依其所片面記載之責任限制條
            　款以為抗辯，實無理由。
　　　（二）、又按「運送人交與託運人之提單或其他文件上，有免除或限制運送人
　　　　　　　責任之託載者，除能證明託運人對於其責任之免除或限制「明示」同
　　　　　　　意外，不生效力。」，民法第六百四十九條定有明文。又依立法理由
              ：「運送人為免除或限制其責任計，往往於交與託運人之提單或其他
              文件上，記載免除或限制其責任之文句，以為諉卸之地步，託運人偶
              不注意，即受詐欺，殊非保護運送安全之道。故本條規定運送人所交
              付之提單或其他文件上，雖有免除或限制運送人之記載，仍應作為無
              效。」。是被告雖有於本件託運單背面片面記載運送人責任限制之
              條款，惟依上開條文之規定，被告仍應「先就」本案託運人（即勁永
              公司）有何「明示」同意該條款乙節負舉證責任，否則即不能率爾主
              張運送人責任限制。
      （三）、按意思表示得以「明示」或「默示」為之，所謂「明示」指行為人直
              接將其效果意思表示於外，而所謂「默示」係指由特定行為得以「間
              接推知」行為人之意思表示而言。而「沈默」與「默示意思表示」尚
              屬不同，蓋單純之「沈默」，僅指不作為而言，即當事人既未明示其
              意思，亦不能藉他項事實推知其意思，故原則上「沈默」並不具意思
              表示之價值（詳王澤鑑著民法總則第三六五頁）。
  　　（四）、民法第六四九條旨在避免運送人以強勢經營地位減免自己責任而規定
              以託運人「明示同意」為限，則縱有單純之「沈默」或「默示之意思
              表示」應仍不足以免除或限制運送人之責任。故被告至勁永公司處領
              取託運貨物時，勁永公司之承辦人員「並未」對提單上之約定或條款
              有任何意思表示。況且，被告派人前往勁永公司處取件之實際授受過
              程通常並不超過一、二分鐘，勁永公司如何有時間對該提單上所有之
              約定或條款一一為同意之表示？足見勁永公司並未因單純之沈默而表
              示同意提單上之約定或條款已明。
      （五）、況託運人交寄貨物時，為表示確有交付之情事，運送人員會要求託運
              人之職員在託運單上簽名，故僅表示確實已將託運物交予被告而已，
              如果不馬上簽字，託運物就無法立刻送出，將危及快遞貨物之時效性
              。而被告所主張之託運單上字體細小模糊，而簽名欄位與該等條款亦
              有區隔，何能謂凡於託運單上簽名即係明示同意該等條款？被告迄今
              亦未能加以證明，故其主張顯不實在。
      （六）、茲再補充說明的是：所謂「明示」之意思表示，乃指以言詞、文字或
              其他符合社會通念之方式，將其法效意思表示於外者乃屬之，此亦為
              被告所不爭執，然法律既規定以「明示」之同意為限，旨在保護表意
              人之權利，則在解釋某種行為是否已達「明示」之程度時，便必須格
              外謹慎，以符合法律保護表意人之意旨。經查：
            １、勁永公司未曾親自以「言詞」向被告表示同意該責任限制約款及託
                運單背面條款。
            ２、勁永公司人員僅於被告所製作之託運單上其中一欄位「簽名」而已
                ，並非由該人員甚或勁永公司出具書面文件，「以文字載明」對託
                運單之責任限制約款或背面條款表示同意（例如：「勁永公司謹此
                同意本件託運單之約定或條款內容」）。
            ３、況該簽名欄位中僅記載：「ＳＨＩＰＰＥＲ'Ｓ　ＳＩＧＡＮＡＴ
                ＵＲＥ」（託運人簽名），且於上方責任限制約款處並未加上類似
                「ＡＧＲＥＥ」或「ＤＩＳＡＧＲＥＥ」（同意或不同意）之欄位
                供託運人勾選確認（一般若係由表意人之相對人預先製作之文件，
                均會有此種欄位供表意人明確勾選表示接受或不接受）。故被告一
                再主張勁永公司因於託運單上「簽名」，故已「明示同意」責任限
                制之書面意思表示云云，實乃背離法理，扭曲事實之任意主張。
            ４、再者，託運單本應由「託運人製作」，於交付貨物時一併交予運送
                人；然查被告均使用其預先製作之制式託運單供不特定人使用，為
                脫免責任，故以細小且難以清楚查知之外文字體片面記載責任限制
                約款，復未確定要求一般託運人詳讀約款後「明確表示」同意與否
                （ＡＧＲＥＥ或ＤＩＳＡＧＲＥＥ）。若勁永公司不使用被告之制
                式託運單，而自行製作符合民法第六二四條之託運單與貨物一併交
                付被告，被告是否會收受託運物，實堪存疑。
            ５、況該託運單背面主張賠償之責任限制約款，亦因違反民法第二百四
                十七條之一、消費者保護法第七條、第八條及第十二條而為無效：
    　　　　　（１）、民法第二四七條之一部分：
                Ａ、按當事人一方預定用於同類契約之條款而訂定之契約即為定型
                    化契約，至於此契約如何訂定，既云以當事人之一方預定用於
                    同類契約之條款而訂定之契約，則他方當事人自應知其內容或
                    可得而知，始得謂訂約雙方就所有約款內容為合意而使契約成
                    立。
                Ｂ、惟因民法對此並未進一步明文規定，故應參考下列條文之意旨
                    為解釋：
                  Ｉ、消費者保護法第十三條第一項規定：「契約之一般條款未經
                      記載於定型化契約中者，企業經營者應向消費者明示其內容
                      ；明示其內容顯有困難者，應以顯著之方式，公告其內容，
                      並經消費者同意受其拘束者，該條款即為契約之內容。」。
                  II、又消費者保護法第十四條規定：「契約之一般條款未經記載
                      於定型化契約中而依正常情形顯非消費者所得預見者，該條
                      款不構成契約之內容。」上開規定與德國一九七六年一般交
                      易條款規制法第二條、第三條規定相若。
                Ｃ、因此，民法第二百四十七條之一所謂「定型化條款」（消費者
                    保護法第十三條謂「契約之一般條款」）苟記載於書面，應即
                    認為構成契約內容。如未記載，亦應明示其意旨於相對人而後
                    可。惟所謂記載於書面，亦須客觀上具有契約的形式，然若定
                    型化契約條款係記載於收據之背面，通常情形收據持有人不能
                    注意及上開記載條款，故此項條款如有違一般人對於法律的認
                    識，顯非相對人所能預見者，尚難認係經由相對人合意而成立
                    契約。
                Ｄ、此外，相對人於訂立定型化契約時，往往依當事人一方預定之
                    契約條款，決定接受與否而已，如果提出修正條款之要約，契
                    約即難成立，因此，定型化契約並非實質上平等而自由訂定的
                    契約（孫森焱先生亦採此種見解）。
                Ｅ、退步言，縱該責任限制約款已訂入運送契約，惟該約款亦因違
                    反民法第二百四十七條之一規定而無效：
                  Ｉ、按民法第二百四十七條之一規定：「依照當事人一方預定用
                      於同類契約之條款而訂定之契約，為左列各款之約定，按其
                      情形顯失公平者，該部分約定無效：１、免除或減輕預定契
                      約條款之當事人之責任者。‧‧‧４、其他於他方當事人有
                      重大不利益者。」。
                  II、依前開條文所示，定型化契約條款如符合該情形時，該部分
                      條款應為無效，另依美國統一商法第二之三０二條規定，法
                      院發見契約條款在訂立時有不公正之情形者，得拒絕該契約
                      之效力；或僅對契約中不公正條款以外之部分承認其效力；
                      或限制該不公正條款之適用。所稱不公正條款，原文為「不
                      符合良心的條款」，此係將顯不公正的條款排除於契約之外
                      ，以保護他方當事人為目的。民法第二百四十七條之一規定
                      「定型化契約之條款按其情形顯失公平者，該部分約定無效
                      」，即係本此意旨。所謂「按其情形顯失公平者」，係指依
                      契約訂定之本旨所生之主要權利義務或按法律規定加以綜合
                      判斷，而有顯失公平之情形而言。
                  III、查本件託運單背面條款約定：「每件託運物之經證實之損害
                      賠償不得超過美金一百元」，亦即貨物遺失之原因為何在所
                      不問，被告均得主張賠償之上限僅為美金一百元，此舉已構
                      成民法第二百四十七條之一第一款「免除或減輕預定契約條
                      款之當事人之責任者」之要件，故該約款應為無效。
                  Ⅳ、另按同條第四款之規定，若該約款對他方當事人有重大之不
                      利益時該約款亦屬無效，解釋上可認為一般交易條款之約定
                      與其所排除之法律規定的基本原則不符合者即屬之，有疑義
                      時則推定其對相對人有不合理之不利益。蓋當事人之一方以
                      定型化契約條款排除法律之任意規定，其目的多在追求一己
                      之利益，則其是否同時兼顧相對人之正當利益，已頗可疑，
                      且使用條款者於排除任意規定之餘，多另以利己約款取代之
                      （如本件被告自行約定賠償之上限僅為美金一百元是）。於
                      此情形，尤應審查該約款之效力，俾維護相對人之正當利益
                      。
                  Ⅴ、職是之故，若認該約款已訂入運送契約，然不論貨物之毀損
                  　　或滅失係基於被告或其履行輔助人應負責之何種原因，被告
                 　　 均得援引該條款主張僅賠償美金一百元（約合台幣三千元）
                      之上限，顯然已預先將民法第二百二十二條之規定排除在外
                      ，此等約款對一般託運人何其不公平？
                  Ⅵ、綜上，此責任限制約款已因對託運人一方顯失公平，應認為
                      無效，故被告執此為抗辯，尚屬無據。
            （二）、消費者保護法第七條、第八條及第十二條部分：
                Ａ、按雖然消費者保護法之立法目的，係在保護經濟力量弱小之消
                    費者，惟此處所謂之「經濟力量弱小」除包含字面解釋之經濟
                    力量之強弱外，應尚指該消費性契約中，若接受服務之人相較
                    於提供服務之人，明顯地對該服務性消費契約之履行過程處於
                    弱勢時即屬之，亦即無論接受服務之消費者係屬一般個人或法
                    人團體，只要其就該消費契約之履行經過毫無知悉機會或決定
                    權，便值得引用消保法加以保護，如此解釋始能符合立法之本
                    意。
                Ｂ、且由於消保法並未對限定消費者為自然人，因此，只要是以消
                    費為目的，縱使是屬於法人的企業經營者，也應該屬於消保法
                    之所稱之消費者的範圍，可以認為是屬於消保法所稱之消費者
                    （詳馮震宇等合著「消費者保護法解讀」第三十三頁），是故
                    勁永公司得以主張適用消保法之相關規定以保權利，其理已明
                    。
                Ｃ、再者，消保法第二條第三款已明確對「消費關係」作出定義，
                    其謂：「消費關係指消費者與企業經營者間就商品或服務所發
                    生之法律關係。」查勁永公司（消費者）為接受被告（經營空
                    運快遞業者）所提供之快遞服務，與被告訂立一運送契約，故
                    依前開法條規定，系爭貨物快遞運送契約當然屬於消保法中規
                    範之「消費關係」，自無疑義。
                Ｄ、查被證一號託運單字跡甚小，可否清楚辨認已非無疑，況又以
                    外國文字寫成，然被告乃於「我國」經營空運快遞業務，如何
                    期待一般國民能逐一清楚辨認，並於託運送貨物之短短一、二
                    分鐘內完全了解所有約款之中文含意？不啻責令託運人負擔過
                    重之注意義務，罔顧我國消費者之權利，彰彰甚明。
                Ｅ、按行政院消費者保護委員會八十四年四月六日臺八十四消保法
                    字第００三五一號函表示：「Ｉ、消費者保護法係以消費關係
                    為其規範範圍，只要有消費關係存在，均應適用本法。所謂「
                    消費關係」，依本法第二條第三款規定，係指消費者與企業經
                    營者間就商品或服務所發生之法律關係而言。基此，消費者保
                    護法對於適用對象之行業別並無加以限制之規定，併此敘明。
                    II、所謂消費，由於消費者保護法並無明文定義，尚難依法加
                    以界定說明，惟依學者專家意見認為，消費者保護法所稱的「
                    消費」，並非純粹經濟學理論上的一種概念，而是事實生活上
                    之一種消費行為。其意義包括：（Ｉ）、消費係為達成生活目
                    的之行為，凡係基於求生存、便利或舒適之生活目的，在食衣
                    往行育樂方面所為滿足人類慾望之行為，即為消費。（II）、
                    消費係直接使用商品或接受服務之行為，蓋消費雖無固定模式
                    ，惟消費係與生產為相對之二名詞，從而，生產即非消費，故
                    消費者保護法所稱之消費，係指不再用於生產情形下所為之最
                    終消費而言。」。
                Ｆ、承上函示可知，勁永公司（接受運送服務之人）與被告（快遞
                    貨物企業經營者）就系爭貨物確實發生一運送契約之法律關係
                    ，況就此運送服務而言，勁永公司為一最終之使用者，依前開
                    函示內容，本件運送契約自得適用消保法以為評斷。
                Ｇ、且學者詹森林、馮震宇、林明珠等於合著之「認識消費者保護
                    法」一書中第十一頁表示：「凡以消費為目的，而交易、使用
                    商品或接受服務者，即為消保法上之消費者，個人如此，機關
                    、團體、或其他組織亦然。」足見本件運送契約中勁永公司為
                    接受運送服務之人，雖其為一法人，亦應受消保法之保護。
      八、由本件公證報告可知系爭貨物確係以「長五十公分、寬三十四公分、高三
          十九公分」之紙箱包裝，則系爭貨物於被告運送時，顯不符合「體積小、
          單價高」之要件，則系爭貨物自非屬民法第六百三十九條之貴重物品，被
          告自不得依此免責。今被告竟陳稱：「本案貨物體積小於數據機至少數十
          倍，價格確高於該案之數據機，足見本案系爭貨物確實符合體積小、單價
          高之要件」云云，顯不足採。
      九、本件原告侵權行為部分之請求倘依荷蘭法律之規定亦屬有理由：查依　鈞
          院向駐荷蘭大使館函查荷蘭法律有關侵權行為之規定，原告謹將相關部分
          翻譯成中譯文，則依荷蘭法律第一四０一Ｗ條之規定：「因過失，不法侵
          害他人之權利，致他人受損害者須負損害賠償責任。」，另依其最高法院
          之判決係認定「不法行為係指一切行為或過失侵害他人權利或違反被告應
          負的法律責任或以違背善良風俗或社會注意義務加損害他人之生命、身體
          或其財產。」另依ＢＷ第一四０三條規定：「僱佣人對於其部屬受僱從事
          活動時所為之侵權行為（不論僱佣人有無過失）應予負責。所謂受僱活動
          範圍之解釋可廣泛延伸。」基此，荷蘭法律有關侵權行為之規定顯與我國
          民法第一百八十四條及民法第一百八十八條之規定相同，故本件原告侵權
          行為部分之請求倘依荷蘭法律之規定亦屬有理由。
  參、證據：
      提出託運單、被告二０００年八月十五日函、商業發票、代位求償收據、文件
      、行政院消費者保護委員會八十四年四月六日臺八十四消保法字第００三五一
      號函、台北地方法院八十四年度訴字第二二八二號判決、公證報告影本各乙件
      及荷蘭法有關侵權行為規定之中譯文乙件，並聲請向向我國駐荷蘭代表處函查
      有關荷蘭法律侵權行為之相關規定。
乙、被告方面：
  壹、聲明：求為判決駁回原告之訴。如受不利判決，願供擔保請免為假執行。
  貳、陳述：
    一、本件貨物確屬貴重物品運送：
      （一）、民法第六百三十九條第一項規定：「金錢、有價證券、珠寶或其他貴
              重物品，除託運人於託運時報明其性質及價值者外，運送人對於其喪
              失或毀損，不負責任」，蓋以貴重物品，較普通物品發生喪失毀損之
              機會較，如經報明，運送人一方面特加注意，他方面得請求相當之運
              費。又所謂貴重物品，由條文之規定係以金錢、有價證券、珠寶等為
              例觀之，乃指體積小，價值高之物品而言。
      （二）、所謂貴重物品，並非如原告所稱必須符合「一般依其性質、加工或年
              代久遠或珍奇稀少而價值高貴」、「一般客觀上難上斷定其價值之物
              品」之要件，而應係以「體積小、價值高」之衡量標準。系爭貨物每
              件重量低於零點二四六公斤（亦即每件重量低於二十四公克），其價
              值卻高達美金八十五元，亦即約新台幣二千八百六十元，符合體積小
              、價值高之標準，係屬民法第六百三十九條所稱之貴重物品。
      （三）、原告雖稱，系爭貨物為電腦零件，單價雖高，但未組裝，尚難以發揮
              其功能，且不易變現，故不合於民法第六百三十九條之貴重物品云云
              ，誠屬誤解電腦零件之市場流通性與精密電腦零件之價值。蓋各種電
              腦零件本身無須附屬組裝於電腦中，即可單獨作為交易之對象，在市
              場上流通買賣。而電腦零件，本有高價值與低價值之別，高價值者如
              本件貨物之ＳＤＲＡＭ，低價者如電腦內裝之散熱風扇。精密電腦零
              件於組裝完成前，本身價值即非常高，未組裝於電腦中對於其貨物之
              高價值性並不生太大之影響。系爭電腦零件ＳＤＡＲＭ係屬貴重物品
              ，誠屬無疑。
      （四）、原告稱「體積小、價值高」僅為貴重物品之「部分要件」，並非「充
              分要件」，並稱構成貴重物品者，除體積小、價值高外，尚並須具備
              最高度之「市場流通性」云云，並不可採。蓋：
            １、民法第六百三十九條並無規定物品須有最高度之市場流通性，始能
                構成貴重物品。
            ２、古董陶瓷器，並不具原告所稱之「最高度之市場流通性」，依原告
                之見解，將不屬於民法第六百三十九條之貴重物品。惟學者史尚寬
                、邱聰智均同意古董陶瓷為民法第六百三十九條之貴重物品。
      （五）、原告雖援引台北地法院八十四年度訴字第二二八二號民事判決，謂本
              案係屬包裏運送而非屬體積小、單價高之運送，無民法第六百三十九
              條之適用云云。惟該案託運貨物係屬於每件價值低於二千元之數據機
              ，而單一數據機大於本案一條ＳＤＲＡＭ約一百多倍以上，又本件內
              裝一千條ＳＤＲＡＭ包裏大小約一個輪胎面之大，且小到可以放置於
              一般辦公椅上。而數據機物運送之包裏大小，較本案貨物至少大二百
              倍，該案中法院認為一千六百五十台之數據機運送，之所以不構成民
              法第六百三十九條之貴重物品運送，與包裏運送並無干係，而係因為
              其體積非小，與貴重物品運送之要件不符之故。
    二、託運人勁永公司於託運時並無向被告申報貨物為貴重物品之價值及性質，則
        依民法第六百三十九條規定，被告對於貨物之遺失不負賠償責任：
      （一）、原告雖稱託運人已向被告報明貨物種類，被告已可推知其價值云云，
              惟託運人勁永公司於ＵＰＳ　Ｗａｙｂｉｌｌ中，僅向被告申明貨物
              為「ＣＯＭＰＵＴＥＲ　ＰＡＲＴＳ」，亦即電腦零件，並未進一步
              向被告申明貨物為貴重物品。而電腦零件本有各式各樣，更有高價值
              與低價值之別，勁永公司僅向被告申明貨物為電腦零件，被告並無以
              知悉其為高價值之貴重物品。
      （二）、原告人雖主張勁永公司於貨物上黏貼發票，即係屬向被告報明貨物價
              值及性質。惟勁永公司基於「快遞貨物進出口辦法」之規定，將發票
              黏貼於貨物上之行為，係「基於貨物通關之需要與目的之法效意思」
              所為之行為，並無任何向被告「報明貨物性質及價值之法效意思」。
              故其黏貼發票之行為，即不得認為係屬對被告為報明貨物價值及性質
              之法律行為。勁永公司既無向被告報明貨物價值及性質之行為存在，
              則當無意思表示已達到相對人可得支配範圍之問題。
      （三）、又依學者見解：「貴重物品之報明，為託運人義務，如託運人未為報
              明，而運送人因其他遇然因素，知悉其為貴重物品及至其價值者，運
              送人仍不因此而負無過失賠償責任。換言之，運送人之知悉，並不代
              替託運人報明義務之履行」（詳見邱聰智著民法債編各論下冊第五百
              二十八頁）。
      （四）、再者，台灣高等法院九十年保險上字第十八號判決亦認為：「上訴人
              雖主張，依快遞貨物進出口通關辦法規定，豪崗公司（即託運人）於
              交貨時，亦將報關委託書、出口發票，交予被上訴人（即運送人）之
              受僱人，可知被上訴人於取貨時，依所附之發票上明顯記載，即得知
              系爭貨物之客觀價值，足認豪崗公司實際上已向被上訴人申報貨物價
              值云云。按台北關稅局快遞貨物進出口通關辦法固規定，進出口快遞
              貨物報關應檢附發票，並黏於貨物之上，供海關查核。惟託運人將發
              票黏貼於貨物之上，係為報關以備查核之用，並非向運送人報明貨物
              之價值，否則依通關辦法，快遞貨物均應檢附發票，並黏貼於貨物上
              ，如因此即認為已向運送人報明貨物之價值，不啻所有貨物皆已向運
              送人報明價值，則民法第六百三十九條之規定，豈非具文？是被上訴
              人抗辯本件豪崗公司交付被上訴人發票，係因豪崗公司同時委託被上
              訴人代理該公司為出口報關，並非向被上訴人報明貨物之價值，其交
              付發票之目的，僅作為報關之用，並非作為報關以外之其他目的之用
              等語，應可採信。」。
      （五）、依舊海商法第一一四條第二項規定，反可證明勁永公司並未向被告申
              報貨物性質及價值。舊海商法第一一四條第二項規定「除貨物之性質
              、價值於裝載前已經託運人聲明並註明於載貨證券者外，運送人或船
              舶所有人對於貨物之毀損滅失，其賠償責任，以每件不超過三千元為
              限。」亦即無「單位責任限制」之適用者，須貨物之性質、價值於裝
              載前已經託運人聲明並註明於載貨證券者，如託運人未註明貨物之性
              質與價值於載貨證券者，即有單位責任限制之適用。而託運人勁永公
              司並未於ＵＰＳ　Ｗａｙｂｉｌｌ上記載貨物性質為高價值電腦零件
              ＳＤＲＡＭ，亦未記載貨物之價值，顯見託運人確實未向被告報明貨
              物之性質及價值。
      （六）、綜上，本件託運人勁永公司將發票黏貼於貨物上之行為，既係基於報
              關之法效意思及目的而為之行為，並無任何以發票向被告報明貨物性
              質及價值之法效意思，則其黏貼發票於貨物之行為，自不發生向被告
              申明貨物性質及價值之法律效果。再者，依前開學者及實務見解，縱
              然被告事後因其他遇然因素如代理報關，而可得知其為貴重物品，乃
              至其價值，並不能因此代替託運人應向運送人報明貨物性質及價值之
              義務之履行，更不得因而課予運送人負無過失賠償責任。則本件託運
              人既未向被告報明貨物係屬貴重物品之性質及價值，被告依民法第六
              百三十九條規定，對於貨物之喪失不負賠償之責。
      （七）、民法第六百三十九條但書，託運人於託運時「報明」貨物之性質及價
              值之行為，查其性質係屬於「意思表示」，並非「觀念通知」。蓋本
              條但書賦予託運人例於履行時報明「義務」後有向運送人求償之「權
              利」，則「託運人報明之行為」係為積極促使運送人「特加注意及照
              顧託運人之貨物，並酌加運費以平衡運送人須承擔之風險」。故其行
              為人須是「託運人」，行為對象必須是「運送人」，且行為必須是基
              於「有報明之法效意思之意思表示」之法律行為。如行為人僅單純將
              記載貨物性質及價值之商業發票黏貼於發票後交付予運送人，而毫無
              向運送人報明貨物性質及價值之意思，並不構成本條之報明行為。原
              告稱民法第六百三十九條但書之報明為「觀念通知」顯係誤解民法法
              律行為之基本概念。
      （八）、學者鄭玉波亦認為「因此等物品喪失既易，損失又重，必須事先使運
              送人明瞭其性質及價值，運送人始能加以特別規範，同時亦可酌予提
              高運費，否則使運送人負其責任，未免不平。故法律上乃以報明性質
              及價值，為運送人負責之要件」。
    三、縱　鈞院認為本件貨物運送並無民法第六百三十九條規定之適用，依託運人
        勁永公司與被告間之運送契約約定，被告對於貨物遺失之損害賠償責任，每
        件不得超過美金一百元。
      （一）、有關貨物「遺失或損壞之責任」（"Responsibility  for Loss  or
              Damage"），本件貨物運送之運送契約，即記載於ＵＰＳ　Ｗａｙｂ
              ｉｌｌ背面之條款約定："...the  Carrier's liability...Subject
              to 　applicable  law, where the Warsaw Convention or the CMR
              　Convention  does not apply, liability  for loss and damage
              is governed  by these  Terms  and Conditions  and  shall  be
              limited  to proven  damages  up to an amount  not  exceeding
              US$100  per　shipment  unless a high value has been declared
              by the　shipper  as hereafter provided."（中譯文：運送人之責
              任，‧‧‧於不適用華沙公約或ＣＭＲ公約時，遺失或損壞之責任受
              本約定條款之規範，且每件託運物之經證實之損害賠償不得超過美金
              一百元，但託運人依下述規定聲明較高價格者，不在此限）。另運送
              契約亦記載："The limit of liability may be increased where a
              value of insurance is delcared in writing on the face of the
              UPS　Waybill  and  any additional  charge, as stated  in the
              Rate　Chart agreed to be paid in accordance with the billing
              options on the face of the UPS Waybill."（中譯文：倘保險價值
              已書面聲明於ＵＰＳ提單正面，且費率表所定之額外費用已同意依Ｕ
              ＰＳ　Ｗａｙｂｉｌｌ正面之付款方式支付，則責任限制得予以增加
              ）。
      （二）、勁永公司授權人員在記載於ＵＰＳ　Ｗａｙｂｉｌｌ正面之同意責任
              限制約定之文字下方簽名，可證勁永公司已明示同意運送人員之責任
              限制約定：
            １、本件Waybill正面記載"Unless  a greater  value for insurance
                is  delcared  in writing  in the  space  provided  on this
                waybill, the carrier's liability  is limited by the Warsaw
                Convention  and  any  amendments  thereto, and  the  other
                applicable   provisions   contained   in  the  Terms   and
                Conditions  on the reserve  side of the shipper's  copy of
                this waybill which are incorporated  herein by reference."
                （中譯文：除已在本提單所示空白處書面聲明更高保險價值，運送
                人之責任受華沙公約及其修正及記載於託運人持有之提單之背面條
                款限制）。
            ２、又被告為進一步確認託運人同意運送契約之內容，並確認其明示同
                意責任限制約定，特於前開條款下方，即ＵＰＳ　Ｗａｙｂｉｌｌ
                正面託運人簽名處上方記載如下內容，以證明託運人簽名時確實知
                曉且明示同意責任限制約定："The shipper agreed to the Terms
                and Conditions on the reserve side of the sipper's copy of
                this waybill."（託運人茲同意其所持有之提單背面條款之內容）
                。
      （三）、原告辯稱勁永公司對於運送契約及責任限制約款，所為之簽名行為係
              屬於「單純沉默」，並稱勁永公司未曾為口頭或書面之意思表示云云
              ，顯係錯誤解釋法律行為。按所謂「明示」意思表示，係指以言詞、
              「文字」或其他習用方法直接表示其意思之謂（參見最高法院八十年
              台上字第一四七０號判決）。所謂「默示」意思表示，係指表意人之
              舉動或其他情事，足以間接推知其效果意思而言，若「單純沉默」，
              則除有特別情事，依社會觀念可認為一定意思表示者外，不得謂為默
              示之意思表示（參見最高法院八十一年台上字第五七一號判決）。
      （四）、一般而言，於印製具有「法律效果」意義之文字下方簽名，即係以簽
              名表示以該文字內容作為其「書面之意思表示」。例如，買賣雙方於
              以印刷文字記載雙方權利義務之買賣契約書中，各簽署其名，雙方書
              面意思表示合致，買賣契約即成立，雙方應受該印刷文字內容拘束。
              又如，於一般市面上購得之玩具本票之發票人位置簽名，如該本票均
              已符合票據法之法定形式要件，則該簽名即構成發票行為。
      （五）、勁永公司於記載「‧‧‧運送人之『責任』受‧‧‧記載於‧‧‧提
              單之背面條款『限制』。」及「託運人茲『同意』‧‧‧提單背面條
              款之內容。」文字下方簽名，即係以該「文字」為「明示」同意責任
              限制之書面意思表示。原告聲稱勁永公司人員未曾有任何口頭同意之
              意思表示，又稱被告之提單正面並無「同意」、「不同意」文字供勁
              永公司勾選，故其於記載責任限制文字下方簽名，僅係「單純沉默」
              只為貨物能及時送出云云，其解釋有悖一般常理，顯屬錯誤解釋勁永
              公司所為之書面明示之意思表示。
      （六）、另原告就有關ＵＰＳ　Ｗａｙｂｉｌｌl並非託運人勁永公司所自備
              部份之主張，或對於Ｗａｙｂｉｌｌ係屬託運單或提單部份之質疑，
              對於勁永公司同意以記載於Ｗａｙｂｉｌｌ背面之運送契約為拘束雙
              方之運送契約並無任何影響。更何況該縱使該Ｗａｙｂｉｌｌ為被告
              協助製作，勁永公司以簽名同意該內容，即應認為與其自行製作並無
              不同。
      （七）、綜上所述，本件貨物運送，勁永公司並未於ＵＰＳ　Ｗａｙｂｉｌｌ
              正面書面聲明更高價值，亦未依費率表額外增加運費，則依前開運送
              契約約定，被告最高應僅負有賠償美金一百元之義務。
    四、退萬步言，縱　鈞院認為勁永公司並未明示同意美金一百元之責任限制約定
        ，則依運送契約及「全球快遞服務貨物價值放棄同意計劃」約定，被告之賠
        償責任仍不得超過五萬美元：
      （一）、本件運送契約中約定「The　maximum value or declared value per
              package  i na shipment  is limited  to US$50,000, except  as
              otherwise  stated  inthe current  UPS rate/zone  chart ("The
              Chart") Jewelry  (other t hancostume  jewelry) is limited to
              maximum  value  of NT$500  per pack age,except  as otherwise
              stated in The Chart"」（中譯文：於一次運送中每件包裹之最高價
              值或其申報價值，除目前ＵＰＳ費率／地區表另有規定外，限制為美
              金五萬元。珠寶，除目前ＵＰＳ費率／地區表另有規定外，每件最高
              價值限制為美金五百元（服飾用珠寶除外））。此約定乃係被告為合
              理有效控制風險所為之風險控管規定，於託運人向運送人申報貨物之
              最高價值，運送人之最高賠償責任以美金五萬元為限。基此，被告依
              所承擔風險所設計之運費，其承擔之最大風險即為美金五萬元。
      （二）、又託運人勁永公司曾與被告簽訂「全球快遞服務貨物價值放棄同意計
              劃」，於該計劃書中訂明「在此計劃下之任何包裏之遞送，ＵＰＳ對
              於貨物之遺失或損壞所應負之責任，仍不得超過美金五萬美元（每一
              包裏）」。
      （三）、綜上所述，縱　鈞院認為本件無民法第六百二十九條貴重物品運送規
              定之適用，且又認為勁永公司未明同意美金一百元之責任限制約定，
              本件勁永公司既已簽訂「全球快遞服務貨物價值放棄同意計劃」，明
              示同意五萬美元之責任限制約定，則被告對於勁永公司貨物滅失，仍
              不得超過五萬美元。
    五、本件勁永公司未履行報明貨物為貴重物品之性質與價值之義務，以促使運送
        人有機會增加運費以平衡所承擔之風險，又於ＵＰＳ　Ｗａｙｂｉｌｌ正面
        明示同意運送契約賠償責任最高新台幣三千元責任限制約定，且選擇不參加
        運送契約附加之保險機制而決定另行投保。則原告請求被告負賠償之責既係
        主張「代位權」或「債權受讓人」之地位，其權能本非毫無限制。再以，原
        告為一實收資本額達新台幣十八億之財力雄厚保險公司，承保保險自應促使
        被保險人履行相關必要義務，以無障其求償之權利。則原告怠於為保障其權
        利之行為，而本件託運人又已明示同意責任限制，且未履行相關申報貴重物
        品之義務，原告請求賠償之權利依民法第二百九十九條第一項之規定，自應
        受此限制。
    六、本件並無消費者保護法或民法第二百四十七條之一之適用，且系爭責任限制
        之約定，並無任何定型化契約有顯失公平無效之情形存在：
      （一）、最高法院八十六年度台上字第三四八九號判決謂「航空運送之風險並
              不亞於海上運送，海上運送運送人對於貨物毀損滅失之賠償責任，依
              海商法第一百十四條第二項規定，既有單位限制責任之規定，則航空
              運送業者，與託運人間提單上關於貨物毀損滅失之賠償責任，有單位
              責任限制之約定，並不違反公序良俗。」。
      （二）、且事實上，勁永公司為一專業國際貿易公司，其從事國際貿易業，必
              然經常須訂立英文合約及使用英文書信，足見其與一般經濟力弱小只
              能單向接受運送人之契約之自然人並不同，依消費者保護法立法目的
              觀之，消費者保護法於本案並無適用餘地，而最高法院上開判決，於
              本案則仍應有適用。
      （三）、系爭運送契約中，有關責任限制及相關重量、價值限制及保險配套措
              施，係被告合理控制風險之方式，並非法所禁止，且並無任何違反公
              序良俗或顯失公平而無效之情形存在。
            １、被告公司運送貨物核計運費，係以貨物之「重量」及運送地區即「
                距離」加以計算。不論貨物價值高低，只要其重量及運送地區相同
                ，其運費即相同。故被告於運送契約中，除美金一百元之責任限制
                約定外，特另就每件貨物「重量」及「貨物價值」加以合理限制，
                並佐以保險機制，以合理有效控制風險，則上開控制風險相關約定
                ，並無任何顯失公平之處。基於私法自治原則，責任限制約定，本
                為民法所不禁止。除此之外，遍觀ＵＰＳ　Ｗａｙｂｉｌｌ背面契
                約內容亦無任何不合理降低被告之注意義務，或排除被告之重大過
                失責任等不公平之規定。
            ２、原告聲稱系爭運送契約中責任限制，不論貨物價值均只賠償美金一
                百元係減輕運送人責任，難謂公平云云，其理由並不足採。如前所
                述，航空運送之風險並不亞於海上運送，而海商法尚有單位責任限
                制規定，民法亦未禁止責任限制約定，僅係要求須有託運人明示同
                意爾。被告公司收取運費係以重量及距離計算運費，如重達二點五
                公斤重的一本書，與十件僅重不到二點五公斤之精密電腦零件ＳＤ
                ＲＡＭ，運送地點相同，其運費即相同。惟前者價值僅約八百元，
                後者價值竟高達二萬五千元，託運電腦高級產品之託運人，享有與
                託運書本之託運人相同低廉之運費，則被告於契約中要求承擔運送
                電腦產品與書本之風險相同或近似，即非不合理。更何況依運送契
                約約定，託運人另有選擇聲報較高保險價值以保障其權利一途可採
                。以託運人自動放棄保障享有較高賠償額之方式，稱運送契約顯失
                公平，同時又要求低廉之運費，未免反而失之公道。
      （四）、綜前所述，本件運送契約之內容，縱認係屬定型化契約，惟並無任何
              顯失公平而無效之情形。
    七、按涉外法律適用法第九條規定：「關於由侵權行為而生之債，依侵權行為地
        法。但中華民國法律不認為侵權行為者，不適用之」。本件貨物係於荷蘭遺
        失，原告既主張被告有侵權行為，則自應證明荷蘭法律與中華民國法律對於
        該貨物遺失，均認係侵權行為，符合兩國法律所定侵權行為之要件。原告迄
        今未能依中華民國民法及荷蘭法律規定，舉證證明被告有何構成侵權行為構
        成要件之行為，則其空言被告應負侵權行為損害賠償責任，並無任何法律基
        礎。
  參、證據：
  　　提出ＵＰＳ　Ｗａｙｂｉｌｌ背面運送契約條文、台灣高等法院九十年保險上
      字第十八號判決、本院八十九年保險字第十一號判決、ＣＰＵ／ＰＣ用散熱通
      風扇價格表、中時電子報新聞、勁永公司簽署之「全球快遞服務貨物價值放棄
      同意計劃」及空白範本、大六法全書價格、託運人繳交運費證明、運費價目表
      影本各乙件等為證。
    理    由
一、原告起訴主張：訴外人勁永公司於八十九年五月間自我國出口貨物（ＣＯＭＰＵ
    ＴＥＲ　ＰＡＲＴＳ）乙批，由被告負責運送至荷蘭，詎嗣後被告通知該批貨物
    已遺失無法交付，致勁永公司受損失。被告受託運送系爭遺失貨物，未盡保管注
    意義務，依法應負運送契約債務不履行及侵權行為之損害賠償責任。而原告為系
    爭受損貨物之保險人，業依保險契約給付勁永公司前開數額之保險金，並已受讓
    該公司對系爭遺失貨物之一切損害賠償請求權，自得依保險第五十三條及民法債
    權讓與之規定，求為判命被告給付原告二百八十六萬一千一百元，及自起訴狀繕
    本送達翌日起迄清償日止之法定利息。
二、被上訴人則以：本件貨物運送，係屬貴重物品運送，託運人勁永公司於託運時並
    無向被告聲報貨物為貴重物品之價值及性質，則依民法第六百三十九條規定，被
    告對於貨物之遺失不負賠償責任。縱　鈞院認本件貨物運送並無民法第六百三十
    九條規定之適用，依託運人勁永公司與被告間之運送契約之約定，被告對於貨物
    遺失之損害賠償責任，每件不得超過美金一百元。退萬步言，縱　鈞院認為勁永
    公司並未明示同意美金一百元之責任限制約定，則依運送契約及「全球快遞服務
    貨物價值放棄同意計劃」約定，被告之賠償責任仍不得超過五萬美元。又原告迄
    未依中華民國民法及荷蘭法律規定，舉證證明被告有何侵權行為，其空言被告應
    負侵權行為損害賠償責任，並無根據等語資為抗辯。
三、原告主張訴外人勁永公司於八十九年五月間自我國出口電腦零件一批，由被告負
    責運送至荷蘭，詎嗣後被告通知該批貨物已遺失無法交付，致勁永公司受有新台
    幣二百八十六萬一千一百元之損失。被告受託運送系爭貨物，本件貨物遺失係發
    生在被告公司占有、保管階段，而原告為系爭受損貨物之保險人，業依保險契約
    給付勁永公司前開數額之保險金，並已受讓該公司對系爭遺失貨物之一切損害賠
    償請求權，原告並以起訴狀之繕本送達為債權讓與之通知等情，業據原告提出託
    運單、被告二０００年八月十五日函、商業發票及代位求償收據為證，被告對於
    系爭貨物於其運送中遺失亦不爭執，自堪信為真實。
四、按「法律行為發生債之關係者，其成立之要件及效力依當事人之意思定其應適用
    之法律。當事人之意思不明時，同國籍者依其本國法，國籍不同者依行為地法，
    行為地不同者以發要約通知地為行為地，如相對人於承諾時不知其發要約通知地
    者，以要約人之住所視為行為地」。次按「債權之讓與，對於第三人之效力，依
    原債權之成立及效力所適用之法律」。涉外民事法律適用法第六條第一項、第二
    項，第七條分別定有明文。查系爭貨物運送契約雙方當事人並未明示同意使用何
    國法，本件託運人勁永公司為我國籍法人，而被告為經我國認許之外國法人，依
    民法總則施行法第十二條規定，與我國同種類法人於法令限制範圍內有相同之權
    利能力，而勁永公司與被告於中華民國境內訂立本件運送契約，依涉外民事法律
    適用法第六條第二項規定，應以我國法為準據法。至原告基於保險法第五十三條
    及民法債權讓與之規定，向被告請求賠償損害，依涉外民事法律適用法第七條之
    規定，亦應適用我國法律。
五、又民法第二百九十九條第一項規定：「債務人於受通知時，所得對抗讓與人之事
    由，皆得以之對抗受讓人」。本件原告係主張基於保險法第五十三條及民法債權
    讓與之規定，向被告請求損害賠償，應受被告與訴外人即託運人勁永公司間運送
    契約之拘束。即原告得否向被告請求損害賠償，及被告應負賠償範圍如何等，悉
    依被告與勁永公司間之契約規定而定，原告不得為與勁永公司與被告間相關契約
    約定相反之主張及請求。
六、按運送人對於運送物之喪失、毀損、遲到，應負責任。又金錢、有價證券、珠寶
    或其他貴重物品，除託運人於運送時報明其性質及價值外，運送人對於其喪失或
    毀損不負責任，價值經報明者，運送人以所報價額為限，負其責任，民法第六百
    三十四條前段、第六百三十九條分別定有明文。蓋以貴重物品，較普通物品發生
    喪失毀損之機會較高，如經報明，運送人一方面特加注意，他方面得請求相當之
    運費。又所謂貴重物品，由條文之規定係以金錢、有價證券、珠寶等為例觀之，
    乃指體積小，價值高之物品而言，並不限於須具備「最高度之市場流通性」，否
    則不易變現之珍貴古董，豈非不屬貴重物品。本件勁永公司託運之二箱電腦零件
    ，總重量為四十九點二八公斤，每箱有一千個電腦零件，總價為美金十七萬一千
    元，而每個紙箱長五十公分、寬三十四公分、高三十九公分，有原告提出之公證
    報告影本在卷可證。則系爭電腦零件每個重量約僅二十四點六公克，其單價卻高
    達美金八十五元（以美金兌換台幣一比三十三點六六計算，約新台幣二千八百六
    十一元），顯見系爭電腦零件確屬體積小、單價高之貴重物品。至系爭電腦零件
    經集中包裝後之紙箱體積大小，應不影響其為貴重物品之性質，否則一車黃金，
    豈非亦不屬貴重物品。況系爭紙箱僅長五十公分、寬三十四公分、高三十九公分
    ，體積亦非大。
七、是本件應審究者，乃勁永公司於運送時是否曾向被告報明其性質或價值。經查：
    本件託運單上，除記載該批貨物為電腦零件以及重量為四十九點二八公斤外，關
    於貨物之價值，勁永公司未有任何聲明，有前揭託運單影本附卷可稽，則勁永公
    司於簽訂運送契約時，並未於託運單上報明貨物之價值至明。原告雖主張，依快
    遞貨物進出口通關辦法規定，勁永公司於交貨時，亦將報關委託書、出口發票，
    交予被告之受僱人，可知被告於取貨時，依所附之發票上明顯記載，即得知系爭
    貨物之客觀價值，足認勁永公司實際上已向被告申報貨物價值云云。按台北關稅
    局快遞貨物進出口通關辦法固規定，進出口快遞貨物報關應檢附發票，並黏於貨
    物之上，供海關查核。惟託運人將發票黏貼於貨物之上，係為報關以備查核之用
    ，並非向運送人報明貨物之價值，否則依通關辦法，快遞貨物均應檢附發票，並
    黏貼於貨物上，如因此即認為已向運送人報明貨物之價值，不啻所有貨物皆已向
    運送人報明價值，則民法第六百三十九條之規定，豈非具文？是被告抗辯本件勁
    永公司交付被告發票，係因勁永公司同時委託被告代理該公司為出口報關，並非
    向被告報明貨物之價值，其交付發票之目的，僅作為報關之用，並非作為報關以
    外之其他目的之用等語，應可採信。綜上，本件貨物運送，勁永公司並未於ＵＰ
    Ｓ　Ｗａｙｂｉｌｌ正面書面聲明貨物之價值，亦未向被告報明貨物之價值，則
    依民法第六百三十九之規定，被告對系爭貨物之遺失不負賠償責任。
八、再按「關於由侵權行為而生之債，依侵權行為地法。但中華民法律不認為侵權行
    為者，不適用之。侵權行為之損害賠償及其他處分之請求，以中華民國法律認許
    者為限」，涉外民事法律適用法第九條定有明文。查本件系爭貨物於出口後於荷
    蘭境內遺失，則本件被告是否應負侵權行為責任，應依荷蘭法及我國法規定認定
    之。本件貨物係屬貴重物品，惟勁永公司卻未向被告報明貨物之價值，依民法第
    六百三十九條之規定，被告原不負賠償之責，已如前述。惟運送人就物品之保管
    ，因過失而致生滅失或毀損之結果時，雖可另構成侵權行為，然其侵害行為係以
    運送人有契約上之保管義務，因其義務之違反而成立，如法律上有特別減輕其賠
    償責任之規定者，則於此範圍內應排除侵權行為規定之適用，否則如仍令運送人
    負侵權行為之賠償責任，此規定無異等於虛設。據此，系爭貨物於被告運送途中
    遺失，即便能構成侵權行為，惟依民法第六百三十九條之規定，被告已不負賠償
    之責，則其侵權行為之責任亦應同時排除適用，方屬合理。除非運送人與運送契
    約上之義務無關，對於運送物品構成侵權行為，例如運送人故意毀損或侵占違法
    使用，致其毀損滅失，始得依侵權行為規定負責，然原告就此未舉證證明，是自
    難依侵權行為之規定請求被告賠償。
九、綜右所述，本件原告本於保險法第五十三條及民法債權讓與之規定，請求被告給
    付新台幣二百八十六萬一千一百元及自被告收受起訴狀繕本送達之翌日起至清償
    日止，按週年利率百分之五計算之利息，自屬無據，應予駁回。
十、原告之訴即遭駁回，其假執行之聲請已失所附麗，應併駁回之。
十一、本件事證已臻明確，兩造其餘主張陳述及所提證據，經審酌核與判決結果無影
      響，爰不一一論述，附此敘明。
十二、據上論結，本件原告之訴為無理由，爰依民事訴訟法第七十八條，判決如主文
      。
中　　　華　　　民　　　國　　九十一　　年　　　六　　　月　　　十八　　日
                                        臺灣士林地方法院民事第二庭
~B法　　　官　楊智勝
右為正本，係照原本作成。
如對本判決上訴須於判決送達後廿日內向本院提出上訴狀。
中　　　華　　　民　　　國　　九十一　　年　　　六　　　月　　　二十　　日
~B法院書記官　陳香君
